臺灣臺北地方法院刑事判決　　　　　　　96年度訴字第1336號
公　訴　人　臺灣臺北地方法院檢察署檢察官
被　　　告　甲○○
上列被告因偽造文書等案件，經檢察官提起公訴（九十六年度偵
緝字第一０四五號），本院合議庭裁定改依簡式審判程序審理，
茲判決如下：
    主  文
甲○○連續意圖為自己不法之所有，而侵占對於業務上所持有之
物，處有期徒刑柒月，減為有期徒刑月又拾伍日，如易科罰金
，以銀元佰元即新臺幣玖佰元折算壹日。
    事  實
一、甲○○自民國九十二年十月一日起至九十五年六月三十日止
    ，任職於臺北市○○區○○路三段246號2樓日暘公寓大廈管
    理維護股份有限公司（下稱日暘公司）派駐臺北市○○區○
    ○路554巷19號至33號「大直唐寧街管理委員會」（下稱大
    直唐寧街管委會）擔任社區總幹事一職，負責代理該管委會
    收取住戶管理費、相關憑證之保管及製作收支明細表等一般
    行政事務，為從事業務之人。詎其竟基於意圖為自己不法所
    有之概括犯意，利用該社區住戶規約規定空屋住戶只收取管
    理費八折之規定，並授權其認定是否為空屋住戶之機會，分
    別於九十五年二月三日、同年三月十一日、六月三十日收取
    該社區住戶游裕山、蔡佳惠、蔡元誠二月、三月及四月全額
    管理費新臺幣（下同）三千七百四十元、三千七百五十元、
    三千八百四十二元之際，分別以(一)在管理費收據存根聯、住
    戶存留聯預先載明空屋之管理費金額，於向住戶收取全額管
    理費後，將住戶存留聯收取金額更正為全額管理費後交付該
    聯予住戶，未更正金額之存根聯則交還管委會（住戶游裕山
    及蔡元誠部分），或(二)向住戶收取全額管理費並交付管理費
    住戶存留聯後，再將存根聯上實際收款金額塗改為空屋之金
    額後交付管委會（住戶蔡佳惠部分）之方式，僅將所收取上
    開三住戶之部分管理費三千一百五十二元、三千一百六十元
    、三千二百三十四元繳回管理費帳戶，而將其業務上所持有
    上開款項之差額五百八十八元、五百九十元、六百零八元，
    合計共一千七百八十六元侵占入己，並足以生損害於游裕山
    、蔡佳惠、蔡元誠及大直唐寧街管委會。嗣於九十五年七月
    間，大直唐寧街管委會比對上開住戶收執之管理費收據住戶
    存留聯與存根聯之金額不符，始查悉上情。
二、案經大直唐寧街管委會訴由臺北市政府警察局中山分局報告
    臺灣臺北地方法院檢察署檢察官偵查起訴。
    理  由
一、按本件被告甲○○所犯係死刑、無期徒刑、最輕本刑為三年
    以上有期徒刑以外之罪，其於準備程序中就前揭被訴事實為
    有罪之陳述，經本院告知簡式審判程序之旨，並聽取其與公
    訴人之意見後，本院認無不得或不宜改依簡式審判程序進行
    之處，爰依刑事訴訟法第二百七十三條之一第一項、第二百
    八十四條之一，裁定由受命法官獨任進行簡式審判程序，合
    先敘明。
二、前揭犯罪事實，業經被告甲○○於偵查中及本院訊問時坦承
    不諱，核與告訴人代理人即大直唐寧街管委會主委楊家昌指
    述情節大致相符，並有被告於日暘公司之員工個人資料、大
    直唐寧街管委會住戶游裕山、蔡佳惠、蔡元誠分別於九十五
    年二月、三月、四月繳交管理費之存根聯及住戶存留聯影本
    、大直唐寧街社區第十三屆管理委員會八月份例行會議會議
    紀錄各一份附卷可稽，則被告自白核與事實相符，應堪信為
    真實。是本件事證明確，被告犯行洵堪認定，應予依法論科
    。
三、被告甲○○為前揭行為後，刑法已於九十四年一月七日修正
    通過，同年二月二日公布，於九十五年七月一日施行。按行
    為後法律有變更者，適用行為時之法律，但行為後之法律有
    利於行為人者，適用最有利於行為人之法律，修正後刑法第
    二條第一項定有明文。此條規定乃與刑法第一條罪刑法定主
    義契合，而貫徹法律禁止溯及既往原則，係規範行為後法律
    變更所生新舊法律比較適用之準據法，是刑法第二條本身雖
    經修正，但此既屬適用法律之準據法，本身尚無比較新舊法
    之問題，應一律適用裁判時之現行刑法第二條規定以決定適
    用之刑罰法律。又以本次刑法修正之比較新舊法，應就罪刑
    有關之共犯、未遂犯、想像競合犯、牽連犯、連續犯、結合
    犯，以及累犯加重、自首減輕暨其他法定加減原因（如身分
    加減）與加減例等一切情形，綜其全部罪刑之結果而為比較
    ，而從刑附屬於主刑，除法律有特別規定者外，依主刑所適
    用之法律，關於易科罰金之折算標準、易服勞役之折算標準
    及期限、罰金與死刑是否併予執行、多數有期徒刑定應執行
    之刑時之最高刑期之限制等之修正，事涉行為人易刑折算標
    準金額之多寡與期限之長短及定執行刑時能否就罰金刑併予
    執行或有期徒刑定應執行之刑時最高度之限制，亦均屬依修
    正後刑法第二條第一項所應比較適用法律之範圍，此有最高
    法院九十五年五月二十三日九十五年度第八次刑庭會議決議
    可資參照。經查：
  (一)刑法第三百三十六條第二項業務侵占罪及同法第二百十六條
    、第二百十五條行使業務上登載不實文書罪，其法定刑除有
    期徒刑之規定外，尚分別有得併科罰金或得科罰金之規定，
    而於刑法修正前，刑法分則編各罪所定罰金刑之貨幣單位原
    為銀元，其最高罰金數額，從各該法條規定，最低罰金數額
    ，則依修正前刑法第三十三條第五款之規定為一元以上（貨
    幣單位為銀元），且若定有罰金刑之論罪法條係於七十二年
    六月二十五日前所制定，而該法條日後均未修正者，得依罰
    金罰鍰提高標準條例第一條前段規定，就其原定數額提高為
    二倍至十倍，其後修正者則不提高倍數，並依現行法規所定
    貨幣單位折算新臺幣條例第二條規定，以銀元一元折算為新
    臺幣三元；於刑法修正後，因刑法第三十三條第五款修正為
    ：「罰金：新臺幣一千元以上，以百元計算之。」，使刑法
    之罰金貨幣單位已由銀元改為新臺幣，則刑法分則編各罪所
    定罰金刑之貨幣單位，自應配合修正為新臺幣，又為使刑法
    分則編各罪所定罰金之最高數額與刑法修正前趨於一致，乃
    增訂刑法施行法第一條之一：「中華民國九十四年一月七日
    刑法修正施行後，刑法分則編所定罰金之貨幣單位為新臺幣
    。九十四年一月七日刑法修正時，刑法分則編未修正之條文
    定有罰金者，自九十四年一月七日刑法修正施行後，就其所
    定數額提高為三十倍。但七十二年六月二十六日至九十四年
    一月七日新增或修正之條文，就其所定數額提高為三倍。」
    ，從而，刑法分則編各罪所定罰金刑之最高數額，於刑法修
    正前、後並無不同，惟修正後刑法第三十三條第五款所定罰
    金刑最低數額，較之修正前提高，自以修正前刑法第三十三
    條第五款規定有利於被告。
  (二)又刑法第五十六條連續犯之規定，亦於本次刑法修正中刪除
    ，除法理上合於接續犯、包括一罪之情形仍可以一罪論外，
    其餘數犯罪行為之情形，即應依刑法第五十一條規定分論併
    罰。是該項刪除雖非犯罪構成要件之變更，但已影響行為人
    刑罰之法律效果，自屬法律有所變更，而有比較新舊法之必
    要。本件被告多次業務侵占及行使業務上登載不實文書之犯
    行，若依舊法之規定，分別以一罪論，僅加重其刑至二分之
    一，若依新法，則須分論併罰，經比較之結果，自以被告行
    為時之法律即修正前刑法第五十六條之規定較有利於被告。
  (三)再被告於行為後，刑法第五十五條後段之牽連犯規定亦已刪
    除，是於新法修正施行後，縱被告所為連續業務侵占及連續
    行使業務上登載不實文書之犯行有方法目的之牽連關係，亦
    須分論併罰，而不得從一重即連續業務侵占罪處斷，經比較
    新舊法之結果，修正後之規定對於被告較為不利，依刑法第
    二條第一項之規定，自應適用較有利於被告即行為時之法律
    ，亦即修正前刑法第五十五條後段之規定，從較重之一罪予
    以論處。
  (四)就罰金刑之加減例，修正前刑法第六十八條規定「拘役或罰
    金加減者，僅加減其最高度」，修正後刑法第六十七條則規
    定「有期徒刑或罰金加減者，其最高度及最低度同加減之」
    ，並刪除第六十八條有關罰金刑加減之規定，進言之，經修
    正後，罰金之最低度刑亦在加減之列，亦應比較新舊法，合
    先敘明。
四、論罪科刑：
  (一)查被告甲○○自九十二年十月一日起至九十五年六月三十日
    止，受僱於日暘公司，並經該公司派駐至大直唐寧街管委會
    擔任社區總幹事一職，負責代理該管委會收取住戶管理費、
    相關憑證之保管及製作收支明細表等一般行政事務，為從事
    業務之人。又刑法第二百十五條所謂業務上登載不實之文書
    ，乃指從事業務之人，基於業務關係，將明知為不實之事項
    ，登載於其等業務上作成之文書而言，本件被告為大直唐寧
    街管委會之總幹事，曾經管委會授權收取住戶管理費並開立
    收據，且得自行認定住戶是否為空戶，以收取八折管理費之
    權限等情，有大直唐寧街社區第十三屆管理委員會八月份例
    行會議會議紀錄一份在卷可按，則被告對於管理費收據內容
    之填寫及是否為空屋之認定而為刪改，於其將管理費收據存
    根聯繳回大直唐寧街管委會前，自仍屬有製作權之人，則其
    對此種本有製作權之文書為不實之登載及刪改，除應該當刑
    法第二百十五條之規定外，尚難以變造私文書罪相繩。
  (二)核被告所為，係犯刑法第三百三十六條第二項業務侵占罪及
    同法第二百十六條、第二百十五條行使業務上登載不實文書
    罪，檢察官原起訴被告偽造文書部分犯行，係涉犯刑法第二
    百十六條、第二百十條之行使變造私文書罪嫌，惟業經公訴
    檢察官於本院九十六年十月十九日準備程序中當庭變更起訴
    法條為刑法第二百十六條、第二百十五條行使業務上登載不
    實文書罪，併予敘明。被告於業務上做成之文書為不實登載
    之低度行為，應為行使該文書之高度行為所吸收，不另論罪
    。其於九十五年二月三日、同年三月十一日、六月三十日，
    三次行使業務上登載不實文書並分別侵占業務上所持有之管
    理費用之犯行，時間緊接，方法雷同，分別觸犯構成要件相
    同之罪名，顯均基於概括犯意而為之，應分別依修正前刑法
    第五十六條連續犯之規定論以一罪，並均依法加重其刑至二
    分之一。再被告所犯連續行使業務上登載不實文書罪及連續
    業務侵占罪間，有方法目的之牽連關係，應依修正前刑法第
    五十五條之規定，從一重以連續業務侵占罪論處。
  (三)爰審酌被告前無前科紀錄，有卷附臺灣高等法院被告前案紀
    錄表一紙可按，其素行尚佳，因一時失慮，利用其職務得認
    定大直唐寧街社區住戶是否為空屋而得否減少收取管理費之
    便，多次侵占社區管理費共新臺幣一千七百八十元，惡性尚
    輕，而其犯後雖坦承犯行，並以郵政匯票匯還大直唐寧街管
    委會侵占之管理費，但仍不獲管委會之諒解，有被告於本院
    提出之道歉函、郵政匯票影本及本院電話紀錄各一紙附卷可
    參等一切情狀，量處如主文所示之刑，以示懲儆。又因中華
    民國九十六年罪犯減刑條例已於九十六年七月十六日施行，
    本件被告犯罪時間在九十六年四月二十四日以前，且被告所
    犯業務侵占罪之宣告刑未逾有期徒刑一年六月，依該條例第
    二條第一項第三款規定，符合於減刑條件，爰依法就被告所
    犯之罪，減其刑期二分之一，並諭知易科罰金之折算標準。
    另被告上開犯行，經減刑後得易科罰金，如依修正前刑法第
    四十一條第一項前段之規定：「犯最重本刑為五年以下有期
    徒刑以下之刑之罪，而受六個月以下有期徒刑或拘役之宣告
    ，因身體、教育、職業、家庭之關係或其他正當事由，執行
    顯有困難者，得以一元以上三元以下折算一日，易科罰金。
    」；又依修正前罰金罰鍰提高標準條例第二條前段規定，就
    易科罰金應就其原定數額提高為一百倍折算一日，則刑法修
    正前易科罰金之折算標準，應以銀元一百元至三百元折算一
    日，依現行法規所定貨幣單位折算新臺幣條例則為以新臺幣
    三百元至九百元折算一日；若與九十四年二月二日修正公布
    ，九十五年七月一日施行之刑法第四十一條第一項前段所規
    定：「犯最重本刑為五年以下有期徒刑以下之刑之罪，而受
    六個月以下有期徒刑或拘役之宣告者，得以新臺幣一千元、
    二千元或三千元折算一日，易科罰金。」相比較之結果，自
    應以修正前刑法第四十一條第一項前段之規定，對被告較為
    有利，而應予適用。
據上論斷，應依刑事訴訟法第二百七十三條之一第一項、第二百
九十九條第一項前段，修正後刑法第二條第一項前段、第三百三
十六條第二項、第二百十六條、第二百十五條，修正前刑法第五
十六條、第五十五條、第四十一條第一項前段，修正前罰金罰鍰
提高標準條例第二條，現行法規所定貨幣單位折算新臺幣條例第
二條，中華民國九十六年罪犯減刑條例第二條第一項第三款、第
七條、第九條，判決如主文。
本案經檢察官陳重言到庭執行職務。
中　　華　　民　　國　　96　　年　　11　　月　　 2　　日
　　　　　　　　　臺灣臺北地方法院刑事第二庭
                      法　官　劉秀君
上正本證明與原本無異。
如不服本判決，應於判決送達後10日內向本院提出上訴狀（應抄
附繕本）。告訴人或被害人如對於本判決不服者，應具備理由請
求檢察官上訴，其上訴期間之計算係以檢察官收受判決正本之日
期為準。
                      書記官  吳俊龍
中　　華　　民　　國　　96　　年　　11　　月　　 2　　日
